【裁判字號】    94,上,976
【裁判日期】    950711
【裁判案由】    土地所有權移轉登記
【裁判全文】
臺灣高等法院民事判決                   94年度上字第976號
上  訴  人  乙○○
            丙○○
共      同
訴訟代理人  顏火炎律師
被上訴人    甲○○
訴訟代理人  陳建勳律師
            周建才律師
上列當事人間請求土地所有權移轉登記事件，上訴人對於中華民
國94年11月17日臺灣臺北地方法院94年度訴字第3726號第一審判
決提起上訴，並於本院為訴之追加，經本院於95年6 月27日言詞
辯論終結，判決如下：
    主  文
原判決關於命上訴人丙○○辦理土地所有權移轉登記部分及訴訟
費用之裁判均廢棄。
上開廢棄部分，被上訴人在第一審之訴駁回。
上訴人乙○○之上訴及被上訴人追加之訴均駁回。
第一、二審訴訟費用關於上訴人丙○○上訴部分，由被上訴人負
擔；關於上訴人乙○○上訴部分，由其自行負擔。
原判決附表一應更正為本判決附表一。
    事實及理由
一、關於程序方面：
  (一)按第二審法院不得以第一審法院無管轄權而廢棄原判決；但
    違背專屬管轄之規定者，不在此限，民事訴訟法第452條第1
    項定有明文。本件被上訴人在原審係主張依據民法第259 條
    第1款及第179條之規定，請求上訴人將如附表一及附表二所
    示土地所有權移轉登記予被上訴人，而上訴人乙○○之住所
    地係在基隆市，上訴人丙○○之住所地係在金門縣，上開土
    地所在地亦在金門縣，依民事訴訟法第1條第1項、第10條第
    2 項及第20條之規定，應由福建金門地方法院管轄，原審並
    無管轄權，惟因本件非屬專屬管轄事件，依前揭規定，本院
    不得以原審無管轄權而廢棄原判決。
  (二)又按當事人於第二審為訴之變更、追加，非經他造同意，不
    得為之，但請求之基礎事實同一者，不在此限，民事訴訟法
    第446條第1項、第255條第1項第2 款定有明文。本件被上訴
    人起訴時係主張依據民法第259條第1款及第179 條之規定請
    求，嗣於本院追加依據民法第184條第1項前段規定對上訴人
    丙○○請求（見本院卷第23、24頁），核其追加請求之基礎
    事實與起訴請求之基礎事實同一，依上開規定，自應准許。
    合先敘明。
二、上訴人聲明求為判決：(一)原判決廢棄。(二)被上訴人在第一審
    之訴駁回（被上訴人於本院聲明將原判決附表一及附表二更
    正為本判決附表一及附表二─見本院卷第37、42、43頁）；
    上訴人丙○○另聲明求為判決：被上訴人追加之訴駁回。
    被上訴人聲明求為判決：上訴駁回。
三、被上訴人主張：伊於民國（下同）94年1月4日與上訴人乙○
    ○就本判決附表一及附表二（下稱附表一及附表二）所示土
    地（下稱系爭土地）簽立買賣合約書，嗣因更正土地地號，
    復於同年月7 日改訂買賣合約書（下稱系爭合約書），約定
    由上訴人乙○○以新台幣（下同）180 萬元向伊購買系爭土
    地，並約定於被上訴人提出土地資源、印鑑證明及印鑑章予
    公證人時，給付訂金10% ；於公證人將上開資料交予代書辦
    理過戶時給付20%；於代書完稅後給付30%；於過戶完成後付
    清尾款40%。伊於94年1 月7日即將辦理系爭土地所有權移轉
    登記所需文件交付予上訴人乙○○，由其自行委託代書辦理
    過戶手續，並已辦畢所有權移轉登記，其中如附表一所示土
    地登記於上訴人乙○○名下，如附表二所示土地登記於上訴
    人丙○○名下。然上訴人乙○○於完成系爭土地所有權移轉
    登記後，竟拒不給付尾款60萬元，經伊於94年2 月22日以存
    證信函定3日限期催告給付，仍置之不理，伊乃於同年5月27
    日以律師函向上訴人乙○○表示解除系爭合約之意思表示。
    則系爭合約既經合法解除，伊自得請求上訴人將系爭土地所
    有權回復登記予伊等情，爰依據民法第259 條第1款及第179
    條之規定，求為命上訴人乙○○將如附表一所示土地所有權
    移轉登記予伊之判決；依據民法第259 條第1款、第179條及
    追加第184條第1項前段之規定，求為命上訴人丙○○將如附
    表二所示土地所有權移轉記登予伊之判決。
    上訴人則以：上訴人乙○○與被上訴人原係金門同鄉，因被
    上訴人需款孔急，乃將系爭土地出售予上訴人乙○○。上訴
    人乙○○已繳交價金120 萬元予被上訴人，然因雙方均不知
    系爭土地之坐落位置及現有使用狀況，上訴人乙○○乃屢次
    要求被上訴人會同到現場點交系爭土地，均遭拒絕。則上訴
    人乙○○自得於被上訴人會同至現場點交系爭土地之前，拒
    絕給付尾款，是被上訴人所為之解除契約意思表示，於法不
    合，尚不生解除契約之效力，被上訴人自不得請求伊等辦理
    系爭土地所有權移轉登記。又上訴人丙○○受領如附表二所
    示土地之所有權移轉登記之利益，係基於其與上訴人乙○○
    間之贈與契約，而被上訴人之所以直接登記予上訴人丙○○
    ，則係基於被上訴人與上訴人乙○○間所為之利益第三人契
    約，故縱認被上訴人係合法解除系爭合約，然上訴人丙○○
    受領上開土地之所有權移轉登記，仍非無法律上之原因，亦
    無侵權行為可言，故被上訴人請求上訴人丙○○將如附表二
    所示土地辦理所有權移轉登記，顯無理由等語，資為抗辯。
四、經查上訴人乙○○與被上訴人於94年1月7日訂立系爭合約書
    ，約定由上訴人乙○○以180 萬元向被上訴人購買系爭土地
    。系爭土地已於94年2 月21日辦畢所有權移轉登記，其中如
    附表一所示土地移轉登記為上訴人乙○○所有，如附二所示
    土地移轉登記為上訴人丙○○所有。又被上訴人於94年2 月
    22日以存證信函定3 日限期催告上訴人乙○○給付尾款，惟
    上訴人乙○○尚餘60萬元迄未給付，嗣被上訴人於94年5 月
    27日以律師函向上訴人乙○○表示解除系爭合約之意思表示
    等情，有系爭合約書、土地所有權狀、存證信函及律師函可
    稽（見原審卷第11至30頁），復為兩造所不爭執 (見本院卷
    第47頁），自堪信為真實。
五、關於被上訴人對於上訴人乙○○之請求部分：
  (一)被上訴人主張伊與上訴人乙○○簽訂系爭合約書時，並未約
    定須赴現場點交系爭土地。雖為上訴人乙○○所否認；然查
    ：
  1.依系爭合約書所載：「茲因買主：乙○○（以下簡稱為甲方
    ），賣主甲○○（以下簡稱為乙方）。乙方承諾將下列土地
    出售予甲方…1.合計土地共14筆，雙方協議以新台幣壹佰捌
    拾萬元整成交。2.乙方提出土地資源、印鑑證明、印鑑章予
    公證人，甲方得付訂金10% 。3.公證人將土地資源、印鑑證
    明、印鑑章交給代書辦理過戶時，甲方付款20% 。4.代書完
    稅後，甲方付款30%。5.過戶完成後甲方付清尾款40%」（見
    原審卷第11頁 )，足見系爭合約書並未約定被上訴人須至現
    場點交系爭土地予上訴人乙○○。
  2.上訴人乙○○自認伊與被上訴人簽訂系爭合約書時，被上訴
    人不知系爭土地之坐落位置（見原審卷第39頁）；而證人即
    系爭合約書之見證人陳錫洋亦在原審到場證稱：「…談（合
    約）時被告乙○○就有問地在那裡及情形如何，原告（指被
    上訴人）就說他十幾歲就到臺灣，地在哪裡他不知道，被告
    乙○○就拿出合約書，合約書是被告乙○○打的…被告乙○
    ○說他已經回金門看過土地，說在地上有看過骨頭及濫葬的
    情形，原告回答他說這應不大可能，說以前他父親在耕作的
    時候地都很乾淨，被告乙○○說這地還要花一筆整地費用，
    我認為他提這些理由是要殺價，被告乙○○就拿5 萬元交給
    原告，說是所謂的買賣定金…又過了幾天，他又拿15萬元給
    我，要我把權狀、印鑑證明、權狀交給他，說他要查稅，後
    來他將證件拿走」，「（雙方在訂立系爭合約書時，就土地
    現狀及點交方式係約定）土地現狀點交，因原告本人曾多次
    向被告說不知地在那裡，就無法將地指給被告乙○○看」，
    「（兩造）沒有（約定要在現場點交）」等語（見原審卷第
    53至56頁），足證被上訴人於簽訂系爭合約書時，即已將系
    爭土地以現狀點交予已知悉系爭土地坐落確定所在之上訴人
    乙○○；復經參諸上訴人乙○○於簽訂系爭合約書之前，即
    已知悉被上訴人不知系爭土地之坐落位置，而其則已於事先
    前往系爭土地現場察看，嗣復於其所擬就之系爭合約書內並
    無隻字片語提及須赴現場點交土地之事，而僅以辦畢土地所
    有權移轉登記作為給付全部尾款條件，依其情形，應認被上
    訴人主張伊與上訴人乙○○於簽訂系爭合約書時，並未約定
    須赴現場點交系爭土地為可取。是上訴人乙○○尚不得以被
    上訴人未至現場點交系爭土地為由，而拒絕給付尾款。
  (二)按契約當事人之一方遲延給付者，他方當事人得定相當期限
    催告其履行，如於期限內不履行時，得解除其契約，民法第
    254 條定有明文。經查系爭合約書約定上訴人乙○○應於系
    爭土地辦畢所有權移轉登記後給付尾款72萬元 (即價金 180
    萬元之40%），而系爭土地既已於94年2月21日辦畢所有權移
    轉登記，並經被上訴人於翌 (22)日以存證信函定3日限期催
    告上訴人乙○○給付，惟上訴人乙○○尚餘60萬元尾款迄未
    給付，已如前述，則被上訴人於94年5 月27日以律師函向上
    訴人乙○○表示解除系爭合約之意思表示，自屬合法。
  (三)又依民法第259條第1款規定，契約解除時，除法律另有規定
    或契約另有訂定外，當事人之一方由他方所受領之給付物，
    應返還之。經查系爭合約既經被上訴人合法解除，則被上訴
    人依上開規定，請求上訴人乙○○將所受領之如附表一所示
    土地所有權移轉登記予被上訴人，自屬有據。
六、關於被上訴人對於上訴人丙○○之請求部分：
  (一)按契約解除後，僅契約當事人負有回復原狀之義務，此觀諸
    民法第259 條規定自明。經查系爭合約書之當事人為被上訴
    人與上訴人乙○○二人，已如前述，則系爭合約雖經被上訴
    人合法解除，然上訴人丙○○既非系爭合約書之當事人，自
    不負回復原狀之義務，是被上訴人依據民法第259條第1款規
    定，請求上訴人丙○○將如附表二所示土地所有權移轉登記
    予被上訴人，自屬無據。
  (二)又按第三人利益契約，乃當事人之一方與他方約定，由他方
    向第三人為一定之給付，第三人因此取得直接請求他方給付
    權利之契約。倘第三人並未取得直接請求他方給付之權利，
    即僅為當事人與第三人間之「指示給付關係」，尚非民法第
    269 條所規定之第三人利益契約。又於「指示給付關係」中
    ，被指示人係為履行其與指示人間之約定，始向領取人 (第
    三人 )給付，被指示人對於領取人，原無給付之目的存在。
    苟被指示人與指示人間之關係不存在 (或不成立、無效或被
    撤銷、解除 )，被指示人應僅得向指示人請求返還其無法律
    上原因所受之利益，至領取人所受之利益，原係本於指示人
    而非被指示人之給付，即被指示人與領取人間尚無給付關係
    存在，自無從成立不當得利之法律關係（最高法院92年度台
    上字第2581號判決參照）。經查依系爭合約書所載，上訴人
    乙○○與被上訴人雖未於該合約書內約定被上訴人就如附表
    二所示土地應移轉登記予上訴人乙○○所指定之上訴人丙○
    ○，惟依被上訴人所提出之上開94年2 月22日催告函所載，
    被上訴人於94年2 月21日即已知悉系爭土地其中如附表二所
    示土地部分係登記在上訴人丙○○名下，而未為反對之意思
    表示（見原審卷第26頁）；且被上訴人復於94年5 月27日致
    上訴人之律師函內表明：「…本人與蔡君雖基於買賣合意，
    就上揭土地簽立買賣契約，並已辦理所有權移轉登記至蔡君
    及其指定人即丙○○名下完訖，詎蔡君卻拒不依約履行…」
    （見原審卷第29頁），顯見被上訴人與上訴人乙○○間就系
    爭土地所有權移轉登記事宜，有合意得登記於上訴人乙○○
    所指定之人。是上訴人丙○○受領如附表二所示土地之所有
    權移轉登記，乃係基於上訴人乙○○與被上訴人間之指示給
    付關係，雖被上訴人嗣後解除系爭合約，然依前揭說明，上
    訴人丙○○對被上訴人仍不構成不當得利。故被上訴人依據
    民法第179 條之規定，請求上訴人丙○○將如附表二所示土
    地所有權移轉登記予被上訴人，亦屬無據。
  (三)被上訴人與上訴人乙○○間就系爭土地所有權移轉登記事宜
    ，既合意得登記於上訴人乙○○所指定之人，而上訴人丙○
    ○受領如附表二所示土地所有權移轉登記又係基於上訴人乙
    ○○之指定，則上訴人丙○○就系爭土地此部分土地所為所
    有權移轉登記，對於被上訴人亦不構成侵權行為。是被上訴
    人在本院追加依據民法第184條第1項前段之規定，請求上訴
    人丙○○將如附表二所示土地所有權移轉登記予被上訴人，
    亦屬無據。
七、綜上所述，被上訴人請求上訴人乙○○將如附表一所示土地
    辦理所有權移轉登記與伊，為有理由，應予准許；請求上訴
    人丙○○將如附表二所示土地辦理所有權移轉登記予伊，為
    無理由，不應准許。從而，原審就上開不應准許部分所為上
    訴人丙○○敗訴之判決，即有未合，上訴論旨指摘原判決此
    部分不當，求予廢棄改判，為有理由；就上開應予准許部分
    ，所為上訴人乙○○敗訴之判決，核無違誤，上訴論旨指摘
    原判決此部分為不當，求予廢棄改判，為無理由。
八、至兩造其餘之攻擊或防禦方法及未經援用之證據，經本院斟
    酌後，認為均不足以影響本判決之結果，自無逐一詳予論駁
    之必要，併此敘明。
九、據上論結，本件上訴人丙○○之上訴為有理由，上訴人乙○
    ○之上訴為無理由，被上訴人追加之訴為無理由，依民事訴
    訟法第450條、第449條第1項、第78條，判決如主文。
中    華    民    國    95    年    7    月    11     日
                  民事第六庭  審判長法  官  林鄉誠
                                    法  官  梁玉芬
                                    法  官  彭昭芬
正本係照原本作成。
不得上訴。
中    華    民    國    95    年    7     月    12    日
                                    書記官  丁華平


司法院資訊處製作；財團法人民間司法改革基金會備份。
